【裁判字號】    88,易,333
【裁判日期】    890725
【裁判案由】    詐欺
【裁判全文】
臺灣宜蘭地方法院刑事判決                          八十八年度易字第三三三號
    公  訴  人  臺灣宜蘭地方法院檢察署檢察官
    被      告  戊○○
    被      告  丙○○
右列被告等因詐欺案件，經檢察官提起公訴 (八十八年度偵字第六三二號)，本院判
決如左：
    主  文
戊○○、丙○○均無罪。
    理  由
一、公訴意旨略以：被告戊○○與丙○○二人共同意圖不法之所有，並基於概括犯意
    ，先於民國八十六年十一月間，以擬合夥開設傳播公司為由，請告訴人乙○○入
    股，致乙○○陷於錯誤，在宜蘭縣羅東鎮某處，交付被告戊○○、丙○○新台幣
    ( 下同)十萬元。再於同月十五日以購車為由，向乙○○借款五萬元，致乙○○
    陷於錯誤，在宜蘭市○○路交付五萬元予被告戊○○、丙○○二人，嗣告訴人乙○○發覺戊○○、丙○○均未有籌組公司之準備，經多次請求返還投資款，被告
    薛、郭二人於返還二萬元後即逃匿無蹤，告訴人乙○○始知受騙，因而認被告戊○○、丙○○均涉有刑法第三百三十九條第一項之詐欺取財罪。
二、按犯罪事實應依證據認定，無證據不得推定其犯罪事實；不能證明被告犯罪者，
    應諭知無罪之判決，刑事訴訟法第一百五十四條、第三百零一條第一項分別定有
    明文。次按刑法第三百三十九條第一項詐欺取財罪之成立，須意圖為自己不法之
    所有，以詐術使人將本人或第三人之物交付為要件，所謂以詐術使人交付，必須
    被詐欺人因其詐術而陷於錯誤，若其所用方法，不能認為詐術，亦不致使人陷於
    錯誤，即不構成該罪（最高法院四十六年台上字第二六０號判例參照）。
三、公訴人認被告戊○○、丙○○二人涉有詐欺取財之罪嫌，無非以：(1)本件犯罪事
    實業據告訴人乙○○指訴綦詳，且證人甲○○到庭證述核與告訴人乙○○所言相
    符。(2)被告戊○○先稱十萬元及五萬元均分別在付款當天交付丁○○，地點在某
    釣蝦場交付，嗣後又稱十五萬元係由乙○○直接交付丁○○，係在宜蘭縣羅東鎮
    ○○路某電台樓下之超商交付，前後供詞矛盾。(3)被告薛、郭二人均自承未開設
    公司，亦未購置車輛，顯見其等係以此為由施以詐術，再被告薛、郭二人雖嗣後
    返還二萬元惟應係告訴人乙○○多次催討所致，難認無詐欺犯意等語，為其論據
    。訊據被告戊○○、丙○○固坦承有以投資公司為由向告訴人乙○○收取現金十
    五萬元，惟均堅詞否認有詐欺之犯行，被告戊○○辯稱：當初係案外人丁○○表
    示欲開設傳播公司，乙○○係透過伊介紹入股，乙○○所交付之十五萬元，係由
    丁○○所收取，交付當時丁○○亦在場，乙○○交予伊後，伊於當場即交予丁○○，並無分二次交付之情形，嗣後丁○○因案通緝致未成立公司，旋避不見面，
    伊基於介紹人之身分已退還乙○○十五萬元，伊並無詐欺之犯意等語。被告丙○○則辯稱：伊當時係被告戊○○之女友，並未參與投資該傳播公司，當時乙○○
    交付十五萬元予被告戊○○，再由被告戊○○交予丁○○時，伊僅係負責點數現
    款是否無誤，對於投資公司之事並不清楚，並無詐欺之犯行等語。
四、經查：
(一)被告戊○○辯稱係案外人丁○○欲開設公司，由伊介紹告訴人合夥，告訴人交付
    之投資款實交付予丁○○等語，證人丁○○雖經本院傳拘無著，然質之告訴人乙○○於本院審理時供稱：當時為了投資公司交付十萬元予被告薛、郭二人時，丁○○沒有在場，交五萬元時丁○○有在場，伊將錢交給被告戊○○後丁○○有拿
    去數一數，再又拿給被告戊○○等語，經核與告訴人先前於偵查中及本院初訊時
    證稱：伊係因被告戊○○說要合夥開公司始將十五萬元交予被告薛、郭二人，交
    付二次分別為十萬元與五萬元，均只有被告二人、證人甲○○及伊在場，事後伊
    見到丁○○，被告戊○○始向伊表示丁○○係合夥人，交付時伊無意借予他人等
    語。告訴人就交付投資款當時是否知悉係丁○○欲籌組公司及交付款項當時丁○○是否在場等節前後指述不一，其指訴顯有瑕疵，而證人甲○○於本院證稱並無
    見到丁○○等語，應係附合告訴人先前之指訴，尚難逕採為不利於被告二人之認
    定。
(二)又查，被告戊○○、丙○○雖自承嗣後未開設公司，然告訴人於偵查中證稱：「
    被告戊○○曾提及到時候會通知伊去領錢工作，當時他們有租房子我有去看過，
    但不知有無籌備工作」等語，足見丁○○與被告戊○○確有租屋以成立公司之準
    備，告訴人係基於投資該公司後有利潤收入之期待，且應係評估過受償風險後所
    為之決定，嗣後該公司之投資計畫雖因丁○○因案通緝而告終，然被告戊○○使
    告訴人交付投資款之行為，即尚難認係行使詐術，亦無使告訴人陷於錯誤之餘地
    。
(三)再參之被告戊○○於本院調查、審理時，均未否認告訴人確曾交付十五萬元之投
    資款，且一再表明因投資計畫告終，願意退還告訴人之投資款十五萬元，被告戊○○並於事發後簽立借據，以表明願還款之意思，且被告戊○○以分期付款之方
    式，於八十九年六月十二日前業已退還投資款，有被告戊○○書立之借據一紙、
    郵政國內匯款單據六紙在卷可憑，益見被告戊○○並無事後不願清償之客觀事實
    ，是單以被告戊○○未如期退還投資款之事實，無足認定被告戊○○於借款之初
    ，即預有故不為清償之不法所有意圖。
(四)至被告丙○○當時為被告戊○○之女友，有被告戊○○、丙○○供明在卷。質之
    告訴人亦於本院審理時證稱：「丙○○在旁只有幫忙數 (錢)，沒有表示任何事
    ，也沒有說什麼話。當初都是戊○○跟我說的，錢也是交給戊○○」等語，足認
    被告丙○○並無參與該項投資案，被告丙○○辯稱伊僅係在場，並未參與投資等
    語堪予採信。
五、綜上所述，被告戊○○向告訴人乙○○收取十五萬元之行為，係告訴人基於參與
    投資有利潤之預期而支付，被告戊○○並無行使詐術，使人陷於錯誤可言。縱被
    告事後未能清償，亦難認其有故不為清償之不法所有之意圖，是與詐欺取財罪之
    構成要件，顯有未合，又被告丙○○並未參與是項投資僅係告訴人於交付投資款
    時在場，亦難認有詐欺之行為。此外復查無其他積極證據足資證明被告等有何詐
    欺犯行，被告二人犯罪應屬不能證明，依照前開說明，應為被告戊○○、丙○○
    無罪之諭知。據上論斷，應依刑事訴訟法第三百零一條第一項，判決如主文。
本案經檢察官林吉泉到庭執行職務
中    華    民    國    八十九      年      七      月     二十五      日
                                  臺灣宜蘭地方法院刑事第二庭
                                  審判長  法  官  黃  永  勝
                                          法  官  林  俊  廷
                                          法  官  郭  淑  珍
右正本與原本無異。
如不服本判決，應於判決送達後十日內，向本院提出上訴狀。（應附繕本）
                                          書記官  陳  淑  宜
中    華    民    國    八十九      年      七      月     二十八      日


司法院資訊處製作；財團法人民間司法改革基金會備份。
